臺灣高等法院高雄分院刑事判決　　　　93年度上訴字第1095號
　　上　訴　人
　　即　被　告　甲○○
　　　　　　　　　　　　號12.
　　選任辯護人　吳春生律師
　　　　　　　　吳俊昇律師
　　上　訴　人
　　即　被　告　乙○○
　　　　　　　　　　　　15號.
上列上訴人等因常業重利案件，不服臺灣高雄地方法院90年度訴
字第1647號中華民國93年7 月28日第一審判決（起訴案號：臺灣
高雄地方法院檢察署89年度偵字第10818 號），提起上訴，本院
判決如下：
    主  文
原判決關於甲○○、乙○○部分均撤銷。
甲○○共同以乘他人急迫貸以金錢，而取得與原本顯不相當之重
利為常業，累犯，處有期徒刑貳年。扣案如附表二所示之物，均
沒收。
乙○○共同以乘他人急迫貸以金錢，而取得與原本顯不相當之重
利為常業，處有期徒刑捌月。扣案如附表二所示之物，均沒收。
    事  實
一、甲○○曾於民國（下同）87年間因妨害自由案件，經本院判
    處有期徒刑5 月確定，嗣於88年3 月10日執行完畢。詎甲○
    ○仍不知警惕，竟意圖營利，於附表一所示之時間，在高雄
    市○○○路432 號9 樓之2 ，以「假消費、真借款」之方式
    ，從事信用卡借款，並在中國時報及自由時報上，刊登「刷
    卡借現，電話0000000 、0000000 、0000000 」之廣告或發
    放印有上開聯絡電話之原子筆、打火機及名片或透過朋友之
    介紹，以吸引因經濟情況窘迫而需舉債應急之不特定信用卡
    持卡人來電借款，其借款方式為：持卡人每刷卡新台幣（下
    同）10,000元，須預扣利息1,000 元，借款人實拿9,000 元
    ，換算月息為十分（因信用卡每月結算1 次，即年息為一百
    二十分，起訴書誤為月息三十分），以此方式取得與原本顯
    不相當之重利，並恃以維生，以之為常業。或以不詳姓名之
    成年人提供之「愛娣服飾店」、「玉衣裳坊」名義之刷卡機
    （不能證明與甲○○或乙○○有犯意聯絡），或以蔡添丁及
    許雅玲夫婦（業經原審判處幫助常業重利有罪確定，分別為
    高雄市新興區○○○路95號之華安旅行社有限公司之經理及
    負責人）所提供之信用卡刷卡機1 部，提供予甲○○使用，
    甲○○遂使用上開華安旅行社及不詳姓名年籍之人所提供之
    刷卡機，在上揭時間、地點，由如附表一所示需款孔急之人
    ，以上揭方式向甲○○借款（其借款次數及金額，詳附表一
    所示），其中附表一編號三部分，甲○○則與乙○○基於犯
    意之聯絡及行為之分擔，由甲○○帶附表一編號三借款人陳
    建良至上開處所，推由乙○○辦理貸款事宜，而上開附表一
    借款人每刷卡借款10,000元，甲○○於扣除信用卡發卡銀行
    所收取之手續費後，以蔡添丁及許雅玲所提供之上開刷卡機
    刷卡，蔡添丁及許雅玲可共同獲利350 元，附表一編號三部
    分乙○○則可取得400 元之佣金，其餘則歸甲○○所有，甲
    ○○及乙○○2 人遂以此方式取得與原本顯不相當之重利，
    並均恃以維生，以之為常業。嗣於89年5 月12日11時30 分
    許，為高雄市憲兵隊人員持檢察官所核發之搜索票，在高雄
    市○○○路432 號9 樓之2 當場查獲，並扣得如附表二所示
    甲○○所有供共同犯罪所用或預備之物。
二、案經高雄市憲兵隊移送台灣高雄地方法院檢察署檢察官偵查
　　起訴。
    理  由
一、上訴人即被告（下稱被告）甲○○以其曾於90年間因常業重
    利案件，經法院判處有期徒刑9 月確定，而該案與本案係有
    連續犯之裁判上一罪關係，被告甲○○應為免訴判決云云。
    惟查，被告甲○○曾因常業重利案件，於90年3 月20日經本
    院89年度上更(一)字第398 號刑事判處有期徒刑9 月，並於92
    年9 月24日經最高法院92年度台上字第5221號駁回上訴確定
    在案，有上開判決書1 份在卷及被告全國前案紀錄表可憑。
    而該案之犯罪時間係85年12月間起至86年1 月24日止（於86
    年1 月24日當日為警查獲），惟本案被告甲○○之犯罪時間
    ，係自87年12月間起，在犯罪時間上已相距近1 年10個月餘
    ，且該案被告甲○○係與吳國廷共同犯罪，而本案被告甲○
    ○則係與被告乙○○共同犯罪，共犯結構亦不同，足認被告
    甲○○係於前案被查獲後，再另行起意犯罪，自無連續犯之
    關係可言，合先敘明。
二、 按被告以外之人於檢察事務官、司法警察官或司法警察調
     查中所為之陳述，與審判中不符時，其先前之陳述具有較
     可信之特別情況，且為證明犯罪所必要者，得為證據，刑
     事訴訟法第159 條之2 定有明文。經查，被害人楊國文、
     王雅怡、陳建良、王法章等4 人於高雄市憲兵隊所為下列
     陳述，對於借款之次數、金額、利息、是否出於急迫而借
     款及借款過程，均具體而詳實陳述，而被害人楊國文僅借
     款2 次、被害人王雅怡、陳建良各僅借款3 次、被害人王
     法章亦僅6 次，應不致於誤記，且其等於高雄市憲兵隊為
     下列陳述時，未與被告同庭，較無心理或人情之壓力，雖
     其等於原審及本院審理時對於借款之陳述、是否急迫（證
     人陳建龍於本院審理時仍稱係急需用錢而前往刷卡借錢）
     、被告等人是否在場等情，與其在高雄市憲兵隊之陳述有
     歧異；但基於上述，其等於高雄市憲兵隊所為下列之陳述
     ，具有較可信之特別情況，且為證明被告2 人犯罪所必要
     ，依上開規定及說明，自有證據能力。
三、訊據上訴人即被告（下稱被告）甲○○、乙○○均矢口否認
    有上揭常業重利之犯行，被告甲○○辯稱：伊當天是要去向
    人借錢，因為伊曾至該地點借過錢，但至該處時憲兵卻說伊
    在經營錢莊，且毆打伊；且被告放款時亦無乘人急迫或不知
    之情形，利息亦非重利云云；被告乙○○辯稱：伊當日是帶
    詹武憲去該處借錢，伊沒有共同經營地下錢莊云云。經查：
（一）上開事實，已據被告甲○○於89年7 月31日檢察官偵查時
      自白在卷，明確供稱：伊約自87年9 月間起，在上揭地點
      從事假消費真借款，伊係向許雅玲借刷卡機，如果銀行來
      檢查刷卡機，伊就會將刷卡機暫時還給許雅玲，乙○○知
      道伊在刷卡借現，乙○○如介紹人刷卡借現，伊就給乙○
      ○回扣，伊刷卡10,000元，給持卡人9,000 元，伊向華安
      旅行社請款9,650 元，伊則給乙○○400 元之佣金，伊每
      天可拿到3 天前刷卡之款項，伊是向華安旅行社小姐拿錢
      ，所查扣監視器、電腦螢幕、喇叭等是為監視用亦可防搶
      ，伊被抓當時有向乙○○說不要說伊是老闆，而實際上伊
      是被查獲地點之老闆等語（見偵查卷第245 頁、第275 頁
      ）。被告甲○○嗣後於原審雖改辯稱：伊當時遭憲兵隊人
      員毆打，且遭羈押後，伊心灰意冷，為求交保才會承認犯
      行云云，於本院審理時改稱：檢察官說不承認就不能交保
      云云。惟查，被告於89年5 月12日12時30分許，經憲兵隊
      人員逮捕，嗣於同年5 月13日檢察官訊問時，經其向檢察
      官表示伊有受傷後，檢察官予以拍照，有照片2 張在卷可
      憑（見偵查卷第132 頁），而觀之照片所示，被告甲○○
      右手手腕處有紅色瘀血之情形，而此傷勢被告甲○○雖供
      稱：係因伊遭逮捕時，為憲兵隊人員毆打云云，惟本案查
      獲當時之憲兵隊人員廖育聰於原審審理中具結後就本案查
      獲過程證稱：伊當時有2 組人馬，1 組在樓上，1 組在樓
      下，2 組人馬用無線電聯絡，伊在樓下看到1 女子（指被
      害人王雅怡）上去借錢，後來該女子開車走後，伊就上前
      追她，攔下她後，她承認是上去借錢，並形容錢莊的人理
      平頭身材壯碩（經被害人王雅怡指認被告甲○○之駕駛執
      照照片，該人確為被告甲○○無誤，見上揭憲兵隊調查筆
      錄），我們回到搜索地點樓下後，在樓梯口看到甲○○，
      認為甲○○可能是錢莊的人就上前逮捕他，但雙方發生爭
      執，伊並沒有毆打他，也沒有看到有人打他等語（見原審
      卷第608 頁），證人即本案協同查獲之憲兵隊人員江傑霖
      於原審審理中具結後證稱：伊當時有在現場，伊並沒有印
      象有人打被告甲○○等語（見原審卷第250 頁），是證人
      廖育聰及江傑霖均否認在查獲當時有故意打被告甲○○之
      事，自不能僅因被告甲○○之供述（辯護人所提出證人見
      證書2 份，為傳聞證據，不得作為認定之依據），即認該
      傷勢係遭查獲人員之毆打所致。且依證人廖育聰上揭證詞
      可知，被告甲○○為憲兵隊人員逮捕，係因當時憲兵隊人
      員在現場進行蒐證，經詢問被害人王雅怡後，認為被告甲
      ○○涉嫌重大，顯可疑為犯罪之人，依刑事訴訟法第88條
      之規定而予以逮捕，並無不合，而憲兵隊人員既已依法逮
      捕被告，被告卻不願服從，欲抗拒逮捕，憲兵隊人員自得
      以強制力為之，雖致被告甲○○因而受有上揭手腕上瘀血
      之傷害，惟難認已逾越必要之程度。況被告甲○○於89年
      5 月12日，經憲兵隊人員逮捕後，於同日憲兵隊調查時及
      翌日檢察官偵訊時，均一致否認犯行，嗣於89年7 月15日
      及同年月25日，被告甲○○2 次具狀表明其係因心裡害怕
      ，未能詳述案情，請求檢察官開庭訊問，其願意陳述案情
      真相等語，經檢察官於同年7 月31日提問被告後，被告甲
      ○○始為上揭自白，且觀之其自白內容，被告甲○○就其
      如何為重利犯行之過程、犯罪方式及被告乙○○、許雅玲
      所分擔之角色，均供述甚詳，檢察官亦未刻意設計問題以
      誘導被告，並經本院當庭勘驗該次錄音帶，被告供稱該次
      筆錄內容沒有錯，對該次訊問筆錄內容不爭執等語，被告
      雖以其上開供述不是出於自願，因為憲兵對被告毆打、恐
      嚇，第1 次檢察官偵訊時，檢察官態度不友善，我說沒犯
      罪，檢察官就沒再問我，就收押我了等語，但經本院勘驗
      結果，其中被告答「謝謝檢察官給我這個機會」，檢察官
      曉諭被告帳單有1 萬6 千多張，金額2 億多，我隨便找20
      至100 個人來作證，如果證人都說你有，而只有你說沒有
      ，檢察官或法官會相信誰等語（見本院94年1 月12日勘驗
      筆錄），亦僅止於曉諭被告據實陳述而已，並無刑求、逼
      供、利誘或疲勞訊問之情形，是被告上揭偵查中之自白顯
      係基於其自願之供述，而具有任意性，甚為明確，自得採
      為認定其犯罪事實之依據，被告甲○○辯稱其自白係出於
      刑求云云，僅係事後欲圖脫罪之詞，不足為採。至於被告
      甲○○上開自白，固供稱約自87年9 月間起，在上揭地點
      從事假消費真借款，伊係向許雅玲借刷卡機云云，但有如
      後述，依附表一所列被害人借款時間，其開始時間係被害
      人王法章之87年12月間起，在無其他佐證下，尚難證明被
      告甲○○自87年9 月間起至87年12月間被害人王法章開始
      借款之前，被告甲○○有常業重利之行為；又被告甲○○
      雖僅供稱向許雅玲借刷卡機，但依借款人楊國文、王雅怡
      、陳建良、王法章等人於高雄市憲兵隊陳述內容及卷附刷
      卡資料，尚有不詳人提供之「愛娣服飾店」、「玉衣裳坊
      」名義之刷卡機。但被告甲○○此部分之自白，或係無佐
      證、或係陳述有所遺漏而已，尚難指為被告甲○○上開自
      白不實而全部不可採。
（二）如附表一所示之被害人楊國文等人，確有於附表一所示之
      時間地點，以上揭方式借款之事實，業據被害人楊國文於
      憲兵隊調查時指稱：伊於89年5 月8 日，因急需用錢，經
      朋友介紹，打電話（07-0000000號）刷卡借現，伊和對方
      約定在七賢一路與林森路口之便利商店後，由1 名男子帶
      往高雄市○○○路432 號9 樓之2 地點刷卡借款，如刷卡
      10,000元，需預扣1,000 元利息，實拿9,000 元，伊就出
      示信用卡（如附表一所示）刷卡借款，伊總計借2 次，金
      額總計55,640元，伊沒有購買東西，刷卡拿現金後就離開
      ，伊刷卡時所拿簽帳單有分別記載「愛娣服飾店」及「華
      安旅行社」等語（見偵查卷第33頁），另被害人楊國文嗣
      於原審作證時，雖改證稱僅刷卡借款1 次等語，惟對於憲
      兵隊所製作之筆錄並無意見，僅空泛改稱伊僅借款1 次云
      云，其證詞是否可信，容有疑問，且證人楊國文於原審作
      證時距離被告等被查獲時，已間隔將近2 年7 個月，自以
      證人於憲兵隊調查時之上揭指述，較為可採；被害人王雅
      怡於憲兵隊調查時指述：伊於89年5 月12日，因需錢匯款
      ，情急之下看報紙打電話（07-0000000號）刷卡借現，伊
      和對方約定在七賢一路與林森路口之便利商店後，由1 名
      男子帶往高雄市○○○路432 號9 樓之2 地點刷卡借款，
      如刷卡10,000元，需預扣1,000 元利息，實拿9,000 元，
      伊遂出示信用卡（如附表一所示）刷卡借款，當日刷卡30
      ,000 元 ，預扣利息3,000 元，伊實拿27,000元，伊總計
      至該處刷卡借款3 次，金額總計60,000元，伊所簽發之簽
      帳單上有記載「愛娣服飾店」及「華安旅行社」，且他們
      有告知伊如發卡銀行詢問，伊回答購買機票即可，且有拿
      1 張「伍佰萬檳榔站」名片給伊等語（見偵查卷第37頁）
      ；被害人陳建龍（改名前為陳建良）於憲兵隊調查陳稱：
      伊於89年5 月7 日，因缺錢給付貸款，透過中國時報及自
      由時報所刊登之刷卡借現廣告（電話07-0000000號、0000
      000 號），打電話向華安旅行社詢問如何刷卡借現，該旅
      行社人員約伊在七賢一路及林森路口之便利商店等候，伊
      至該便利商店後，便由甲○○帶伊至高雄市○○○路432
      號9 樓之2 ，由乙○○辦理刷卡借現，伊當時刷卡10,000
      元，扣除利息1,000 元後，實拿9,000 元，伊總計借款3
      次，金額合計45,000元，乙○○並向伊表示如銀行向伊詢
      問刷卡金額及用途時，須向銀行表示向華安旅行社購買機
      票，而簽帳單有載明是華安旅行社等語（見偵查卷第44頁
      ）；被害人王法章於憲兵隊調查時指述：伊因缺錢花用，
      經朋友告知，遂打電話借款，伊和對方約定在七賢一路與
      林森路口之便利商店後，由1 名男子帶往高雄市○○○路
      432 號9 樓之2 地點刷卡借款，如刷卡10,000元，需預扣
      1,000 元利息，實拿9,000 元，伊遂出示信用卡（如附表
      一所示）刷卡借款，伊總計至該處刷卡借款6 次，金額總
      計100,000 元，伊所簽發之簽帳單上有記載「玉衣裳坊」
      、「愛娣服飾店」及「華安旅行社」，且借款之人有告知
      伊如發卡銀行詢問，伊回答購買服飾或機票即可等語明確
      （見偵查卷第76頁），復有上揭被害人所簽發之簽帳單8
      份在卷可憑。
（三）被告乙○○雖為前詞辯解，惟其於憲兵隊調查時供稱：伊
      當日係接獲詹武憲之電話，他說伊朋友「林仔」要他打電
      話給伊，請伊帶他去借錢，伊到該地點借過2 次錢，第1
      次是「林仔」帶伊去的云云（見偵查卷第19頁背面）；嗣
      於檢察官偵訊時卻供稱：伊和朋友姓廖的上去刷卡借錢，
      去過2 次云云（見偵查卷第128 頁），於原審審理中又供
      稱：當天是因為伊朋友姓林的還是姓謝的（真實姓名忘了
      ），託伊帶詹武憲上去云云（見原審卷第164 頁）。是被
      告乙○○就其請託之友人究為何人？前後竟供述完全不一
      ，其辯解是否可信，已有疑問；況依上揭被害人楊國文等
      人之指述，渠等均係看報紙或經朋友介紹後，自行至上揭
      地點刷卡借款，而被告乙○○與證人詹武憲素不相識，且
      被告案發時住在橋頭家中，在高雄市並無住居所，此業據
      被告乙○○供承屬實，被告乙○○既不認識證人詹武憲，
      其僅須告知如何與對方聯絡借款即可，又何須遠自高雄縣
      橋頭鄉至高雄市○○○路？是被告乙○○之辯解，亦不合
      常情。另證人詹武憲於憲兵隊調查時係證稱：伊當日打電
      話給1 位叫「成龍」之人，向他詢問有無刷卡借現，他說
      有，伊就至查獲地點刷卡借款，但尚未借到就被查獲等語
      （見偵查卷第48頁背面），證人詹武憲並未提及被告乙○
      ○係帶伊去刷卡借錢之人，惟證人詹武憲嗣於原審審理中
      卻改證稱：當時是伊朋友（姓名忘了）給伊1 個電話，他
      給我的電話是叫伊去找有借過的人帶伊去借錢，伊忘了那
      個人的姓名等語（見原審卷第162 頁），證人詹武憲對所
      謂友人究為何人均語焉不詳，且被告乙○○於原審審理中
      曾供稱其所謂友人係「林育仁」（見原審卷第94頁），證
      人詹武憲卻證稱伊不認識「林育仁」等語，是證人詹武憲
      上揭證詞前後不一，又與被告乙○○之供述互相矛盾，其
      證詞自不得採為對被告乙○○有利之認定。而被告甲○○
      上揭偵查中之自白，已明確供稱被告乙○○確有參與重利
      之犯行，並可獲得介紹他人借款之佣金，再參照被害人陳
      建龍上揭係被告乙○○負責刷卡借款予伊之指述，足認被
      告乙○○有與被告甲○○共犯附表一編號三常業重利行為
      ，甚為顯然。
（四）被告甲○○已於偵查中供承其向同案被告許雅玲借用華安
      旅行社之刷卡機，以從事刷卡借款之重利犯行，另依上述
      卷附被害人楊國文等人之簽帳單，其中一部份簽帳單之商
      店欄上確有華安旅行社之記載（分見偵查卷第41頁、第80
      頁），且經原審函詢結果，有部分簽帳單確係由華安旅行
      社之刷卡機刷出，此有財團法人聯合信用卡處理中心函文
      及中國信託商業銀行之刑事陳報狀各1 份在卷可憑（分見
      原審卷第101 頁、第195 頁），是上揭華安旅行社之刷卡
      機，確係交由被告甲○○用以從事假消費真借款之重利犯
      行，應可認定。又由卷附簽帳單亦有「愛娣服飾店」、「
      玉衣裳坊」名義之記載（見89年度偵字第10818 號卷第36
      頁、78頁），是亦有不詳姓名之人提供「愛娣服飾店」、
      「玉衣裳坊」名義之刷卡機無誤。
（五）證人楊國文於高雄市憲兵隊證稱：係急需用錢，在不得已
      情形下經朋友介紹刷卡借現（89年度偵字第10818 號卷第
      33頁背面）；證人王雅怡證稱：「我於89年5 月12日因1
      張銀行支票到期需匯款，在情急之下看報紙打電話（07）
      0000000 刷卡借現……」（見同上卷第37頁背面）；證人
      陳建良於高雄市憲兵隊證稱：「我今（89）年5 月7 日因
      缺錢給付二信銀行貸款，於是透過中國時報、自由時報廣
      告所刊登之刷卡借現（07）0000000 、0000000 等2 線電
      話向華安旅行社洽詢如何刷卡借現金……」（見同上卷第
      44頁背面）；證人王法章於高雄市憲兵隊證稱：「因家中
      經營珠寶買賣票匯到期在缺錢情形下，經朋友告知高雄市
      ○○路一處有幫人解決小額資金問題，電話（07）000000
      0 ，因急需用錢便打電話約定時間地點……」（見同上案
      卷第76頁背面）。基於上述證人楊國文、王雅怡、陳建良
      、王法章等人之證述，均因急需用錢，或稱在不得已之情
      況下、或稱支票到期需匯款、或稱應付銀行貸款等情，足
      證被告等人係乘人急迫而貸與金錢。
（六）此外，復有扣案如附表二所示被告甲○○所有供共同犯罪
      所用或預備之物在卷可資佐證。綜上所述，被告等所辯，
      均僅係事後卸責之詞，不足採信，其等上揭犯行，均應堪
      認定。
四、查被告甲○○明知社會上有因急迫而需舉債應急之人，詎被
    告竟刊登廣告、或發放扣案之名片、原子筆、打火機等，以
    引誘被害人前往刷卡借款，且於被害人刷卡借款時，每1 筆
    刷卡金額已預先扣除百分之十之金額，換算後為月息十分，
    年息一百二十分之重利，致使如附表一所示被害人楊國文等
    人因需款孔急而前往刷卡借款，被告甲○○等因而取得與原
    本顯不相當之重利，應可認定。又刑法上之常業犯，只須有
    賴某種犯罪維生之意思，而有事實上之表現為已足，不以藉
    該犯罪為唯一生存者為必要，縱令尚有其他職業，亦無礙成
    立常業罪（最高法院82年度第1 次刑事庭會議決議參照）。
    查被告甲○○自87年12間即開始為上揭重利犯行，迄被查獲
    時止，經營相當時間，且被告甲○○又在報紙上刊登廣告，
    並散發扣案之廣告原子筆及名片，以引誘被害人刷卡借款，
    而扣案之原子筆、打火機及名片之數量合計約10箱，數量龐
    大，足認其有一定之經營規模。而被告乙○○就附表一編號
    三部分藉介紹他人刷卡借款以獲取佣金，足認被告甲○○及
    乙○○2 人有共犯附表一編號三之常業重利犯行。是核被告
    甲○○、乙○○所為，均係犯刑法第345 條之常業重利罪。
    被告甲○○及乙○○2 人就上揭附表一編號三部分之常業重
    利犯行，有犯意聯絡及行為分擔，應論以共同正犯。查被告
    甲○○曾於87年間因妨害自由案件，經本院判處有期徒刑5
    月確定，嗣於88年3 月10日執行完畢之事實，有台灣高等法
    院被告全國前案紀錄表1 份在卷可憑，其受有期徒刑之執行
    完畢，5 年以內（88年3 月10日之後犯行）再犯本件有期徒
    刑以上之罪，為累犯，應依法加重其刑。至於公訴人認被告
    2 人上開「假消費真刷卡」貸款重利行為，亦觸犯常業詐欺
    取財之罪名云云。惟被告2 人固以上開「真刷卡假消費」方
    式取得款項之常業重利之行為，但被告2 人於借款人刷卡之
    初，僅意在取得重利，而借款人亦僅意在應急，且本案借款
    人有償還刷卡借款，雖有隱瞞係「假消費真刷卡」之事實，
    而有使用詐術之情形，尚難遽認被告2 人對於該借款有意圖
    為自己或他人不法所有之犯意，自難以常業詐欺罪名相繩，
    但公訴人認被告此部分行為與前開常業重利犯行，依公訴人
    起訴事實記載認有牽連關係，故此部分不另為無罪之諭知。
    又特約商店縱有填製不實銷售簽帳單持向信用卡中心請款而
    觸犯商業會計法第71條第1 款之罪嫌，但不能證明被告2 人
    與之有犯意聯絡及行為分擔，且公訴人亦未起訴被告2 人有
    常業詐欺及違反商業會計法之罪名，併此敘明。
五、原審論處被告2 人常業重利罪刑，固非無見；惟查：（一）
    重利罪，須有借款人（即被害人）始足以證明重利行為人確
    有重利之犯行，原判決事實欄認定：「詎甲○○仍不知警惕
    ，竟意圖營利，自87年9 月間起，在高雄市○○○路432 號
    9 樓之2 ，以「假消費、真借款」之方式，從事信用卡借款
    ，……」，但僅於附表一列出被害人楊國文、王雅怡、陳建
    良（改名陳建龍）、王法章等4 人，依附表一所列被害人借
    款時間，其開始時間係被害人王法章之87年12月間起，是尚
    難證明被告甲○○自87年9 月間起至87年12月間被害人王法
    章開始借款之前，被告甲○○有常業重利之犯行。（二）依
    卷證資料，僅能證明被告乙○○有與被告甲○○共犯附表一
    編號三部分之犯行，原審認定被告乙○○與被告甲○○共犯
    附表一編號一至四之犯行，尚有未洽；（三）扣案之如附表
    二所示之物，係被告甲○○所有供共同犯罪所用或預備之物
    ，原判決未於宣告共犯被告乙○○罪刑之下宣告沒收，亦有
    未合。被告2 人上訴意旨均否認犯罪雖不足取，但原判決被
    告2 人部分既有上開可議之處，仍無可維持，應將原判決關
    於被告2 人部分均撤銷改判。爰審酌被告2 人素行，被告甲
    ○○於本案居於主導地位，被告乙○○則居於協助地位，及
    其等犯罪後之態度等一切情狀，各量處如主文第2 項所示之
    刑。扣案如附表二所示之物，均係被告甲○○所有，且係供
    其等犯罪所用或供犯罪預備之物，業據被告甲○○於偵查中
    供承屬實，均應依刑法第38條第1 項第2 款規定，宣告沒收
    。至於在被告甲○○身上所查扣之現金48,500元，被告甲○
    ○否認係供放貸之用，且亦無證據證明係其犯罪所得或供其
    犯罪所用之物，故不予宣告沒收。另在華安旅行社所查扣之
    手刷機3 台、聯邦銀行刷卡機1 台、中國商業銀行刷卡機1
    台、華安旅行社商店代號章及統一發票專用章1 盒、簽帳單
    1 批等物，並非在上揭被告甲○○從事重利犯行之地點所扣
    得，且亦難認與被告許雅玲及蔡添丁上揭幫助重利之犯行有
    所關連，均不予宣告沒收，併此敘明。
六、公訴人認被告甲○○自87年9 月間起即有常業重利之犯行，
    及被告乙○○併有與被告甲○○共犯如附表一編號一、二、
    四之常業重利犯行云云。惟有如前述，尚無證據足以證明被
    告甲○○自87年9 月間起，至附表一編號四被害人王法章87
    年12月間借款之前有常業重利之行為，亦無證據證明被告乙
    ○○有附表一編號一、二、四之常業重利犯行，惟此等部分
    ，公訴人認與被告2 人所犯常業重利之犯行有實質上一罪關
    係，故不另為無罪之諭知。
七、檢察官另以，被告乙○○自87年起至89年6 月止，借款予被
    害人黃錦良及許清堂，並收取月息八十分之重利，因認被告
    乙○○此部分亦涉犯有重利罪嫌，而以91年度偵字第16782
    號移送原審法院併辦。經查，此部分縱認被告乙○○有重利
    犯行，其係自己以現金借貸予被害人黃錦良等，並自行收取
    利息，而本案被告乙○○係介紹他人刷卡借款以獲取佣金而
    共同為重利犯行，在犯罪態樣上顯然不同，自難認被告乙○
    ○係以連續犯之故意而為。是綜上所述，前揭檢察官併案部
    分難認與本案有連續犯之關係，本院無從併予審理，應退回
    由檢察官另行處理，併此敘明。
八、同案被告許雅玲、蔡添丁部分，均經原審判決確定，自不另
    論列，附此敘明。
據上論結，應依刑事訴訟法第369 條第1 項前段、第364 條、第
299 條第1 項前段，刑法第28條、第345 條、第47條、第38條第
1 項第2 款，罰金罰鍰提高標準條例第1 條前段，判決如主文。
本案經檢察官許月雲到庭執行職務。
中　　華　　民　　國　　94　　年　　6　　月　　9 　　日
            刑事第五庭    審判長法  官  曾永宗
                                法  官  陳明富
                                法  官  邱永貴
以上正本證明與原本無異。
如不服本判決應於收受本判決後10日內向本院提出上訴書狀，其
未敘述上訴理由者，並得於提起上訴後10日內向本院補提理由書
狀（均須按他造當事人之人數附繕本）「切勿逕送上級法院」。
中　　華　　民　　國　　94　　年　　6　　月　　9 　　日
　　　　　　　　　　　　　　　 書記官  唐奇燕
附錄本判決論罪科刑法條：
中華民國刑法第345條
(常業重利罪)
以犯前條之罪為常業者，處5 年以下有期徒刑，得併科3 千元以
下罰金。
附表一：
┌──┬───┬──────┬──────┬───────────────┐
│編號│被害人│借款時間    │借款地點    │刷卡借款之方式及金額（新台幣）│
├──┼───┼──────┼──────┼───────────────┤
│一  │楊國文│89年5月初至 │高雄市七賢一│持其所有全球公司協富信用卡（卡│
│    │      │5月8日止    │路432號9樓之│號：0000000000000000號）刷卡借│
│    │      │            │2           │款，共借款2次，合計刷卡5萬5千 │
│    │      │            │            │6 百40元，僅取得5萬元。       │
├──┼───┼──────┼──────┼───────────────┤
│二  │王雅怡│89年5月初起 │同上        │持其所有中國信託商業銀行信用卡│
│    │      │至5月12日止 │            │（卡號：0000000000000000號）刷│
│    │      │            │            │卡借款，共借款3次，合計刷卡6萬│
│    │      │            │            │元，僅取得5萬4千元。          │
├──┼───┼──────┼──────┼───────────────┤
│三  │陳建良│89年4月間起 │同上        │持其所有匯豐銀行信用卡（卡號54│
│    │（改名│至同年5月7日│            │000000000000號）刷卡借款，共借│
│    │為陳建│止          │            │款3次，合計刷卡4萬5千元，僅取 │
│    │龍）  │            │            │得4萬05百元。                 │
├──┼───┼──────┼──────┼───────────────┤
│四  │王法章│87年12月間起│同上        │持其所有荷蘭銀行信用卡（卡號：│
│    │      │至89年3月3日│            │0000000000000000號）、匯豐銀行│
│    │      │止          │            │信用卡（卡號：0000000000000000│
│    │      │            │            │號）刷卡借款，共借款6次，合計 │
│    │      │            │            │刷卡10萬元，僅取得9萬元。     │
└──┴───┴──────┴──────┴───────────────┘
附表二：
┌──┬───────┬────┐
│編號│扣案物品      │數量    │
├──┼───────┼────┤
│一  │傳真機        │1 台    │
├──┼───────┼────┤
│二  │影印機        │1 台    │
├──┼───────┼────┤
│三  │中國信託商業  │1 台    │
│    │銀行刷卡機    │        │
├──┼───────┼────┤
│四  │聯合信用卡中  │1 台    │
│    │心端末機      │        │
├──┼───────┼────┤
│五  │手刷機        │1 台    │
├──┼───────┼────┤
│六  │投幣式電話    │2 台    │
├──┼───────┼────┤
│七  │卡西歐牌電話  │2 台    │
├──┼───────┼────┤
│八  │國際牌無線電話│1 台    │
├──┼───────┼────┤
│九  │ＳＩＮＯＣＡ牌│1 台    │
│    │電話          │        │
├──┼───────┼────┤
│十  │西陵牌電話    │1 台    │
├──┼───────┼────┤
│十一│密錄式攝影鏡頭│3 個    │
├──┼───────┼────┤
│十二│監視器電視螢幕│4 台    │
├──┼───────┼────┤
│十三│電腦螢幕（含喇│1 個    │
│    │叭）          │        │
├──┼───────┼────┤
│十四│對講機        │1 台    │
├──┼───────┼────┤
│十五│ＳＫＢ原子筆  │8 箱    │
├──┼───────┼────┤
│十六│簽帳單收據    │1 箱    │
├──┼───────┼────┤
│十七│打火機        │2 箱    │
├──┼───────┼────┤
│十八│「阿偉」廣告名│4 盒    │
│    │片            │        │
├──┼───────┼────┤
│十九│「張簡」檳榔站│1 盒    │
│    │ 廣告名片     │        │
├──┼───────┼────┤
│二十│「吳佰萬」檳榔│1 盒    │
│    │ 站廣告名片   │        │
├──┼───────┼────┤
│二一│信用卡塑膠袋  │1 盒    │
├──┼───────┼────┤
│二二│借貸廣告貼紙  │1 批    │
├──┼───────┼────┤
│二三│聯合代書事務  │1 本    │
│    │所借貸廣告    │        │
├──┼───────┼────┤
│二四│每月營業額報表│1 箱    │
├──┼───────┼────┤
│二五│空白簽帳單    │1 箱    │
├──┼───────┼────┤
│二六│摩托羅拉牌行動│2 支    │
│    │電話          │        │
└──┴───────┴────┘
